【裁判字號】    99,上國易,15
【裁判日期】    991026
【裁判案由】    國家賠償
【裁判全文】
臺灣高等法院民事判決                99年度上國易字第15號
上  訴  人  臺北縣三重市重陽國民小學
法定代理人  乙○○
訴訟代理人  李承志律師
被上  訴人  甲○○
上列當事人間國家賠償事件，上訴人對於中華民國99年6月30日
臺灣板橋地方法院99年度國字第7號第一審判決提起上訴，並為
訴之追加，本院於99年10月12日言詞辯論終結，判決如下：
    主  文
原判決關於駁回上訴人後開第二項之訴部分，及該部分假執行之
聲請，並訴訟費用之裁判，均廢棄。
被上訴人應給付上訴人新臺幣玖拾肆萬元，及自民國九十九年五
月九日起至清償日止，按年息百分之五計算之利息。
其餘上訴駁回。
第一、二審訴訟費用由被上訴人負擔。
    事實及理由
一、上訴人主張：被上訴人係伊僱用之警衛，負責維護校園安全
    暨人員車輛進出管制，並於開啟電動柵門前負有查看門邊有
    無人員之義務。詎被上訴人於民國96年4月1日下午5時51分
    見教師方子億駕車欲離校時，未注意訴外人劉亮志坐在校門
    前之花圃台，背倚柵門休息，即貿然開啟電動柵門，致劉亮
    志因閃避不及，上半身遭該柵門捲入，受有嚴重傷害而呈現
    植物人狀態。案經臺灣板橋地方法院（以下稱板橋地院）刑
    事庭以96年度易字第2208號判決被上訴人業務過失傷害致重
    傷罪，劉亮志並附帶請求國家賠償，經伊與其家屬達成協議
    賠償新臺幣（下同）940萬2,533元，伊業於96年4月21日給
    付該金額予劉亮志。本件事故係肇因於被上訴人值勤疏失，
    被上訴人自應負賠償之責。伊依臺北縣政府97年11月21日國
    家賠償事件處理委員會第80次會議紀錄，自得請求被上訴人
    賠償上開金額10%即94萬元等情。爰依國家賠償法第2條第3
    項及民法第188條第3項之規定，求為命被上訴人給付伊94萬
    元，及法定遲延利息之判決。原審為上訴人敗訴之判決，上
    訴人不服，提起上訴，並追加民法第227條第2項規定為請求
    權基礎，上訴聲明為：(一)原判決廢棄。(二)被上訴人應給付上
    訴人94萬元，及自97年4月21日起至清償日止，按年息5% 計
    算之利息。
二、被上訴人則以：學校沒裝監視器之前，開關門是要出來看，
    裝監視器之後，重點伊會特別注意，但監視器看不到外面花
    台上是否有坐人，且紅外線感應只有裝在電動柵門內面，校
    外那面沒有裝，本件事故發生係設備有問題，不是伊的錯誤
    等語，資為抗辯。並答辯聲明：上訴及追加之訴均駁回。
三、查被上訴人前為上訴人僱用之警衛，負責維護校園安全暨人
    員車輛進出管制，其於96年4月1日下午5時51分許，見教師
    方子億駕車欲離校，乃開啟電動鐵柵門，適有訴外人劉亮志
    坐在校門前之花圃台，背倚柵門休息，因不及閃避，上半身
    遭該柵門捲入，受有嚴重傷害而呈現植物人狀態。被上訴人
    所涉業務過失傷害罪嫌，經板橋地院以96年度易字第2208號
    刑事判決判處有期徒刑1年6月，減為有期徒刑9月，緩刑3年
    。嗣劉亮志向上訴人請求國家賠償，上訴人以940萬2,533元
    與劉亮志達成國家賠償協議，並於96年4月21日給付予劉亮
    志等事實，為兩造所不爭，復有收據、郵政存簿儲金簿等件
    為證，並調閱前開刑事案卷核閱屬實，堪信為真實。
四、上訴人主張，本件事故肇因於被上訴人值勤有重大過失，應
    依國家賠償法第2條第3項、民法第188條第3項及第227條第2
    項規定，賠償伊前開給付訴外人劉亮志之金額，茲考量上訴
    人資力，爰請求被上訴人賠償該金額之10%即94萬元等情，
    為被上訴人所否認，並以前揭情詞置辯。經查：
  (一)按本法所稱公務員者，謂依法令從事於公務之人員。公務員
    於執行職務行使公權力時，因故意或過失不法侵害人民自由
    或權利者，國家應負損害賠償責任。前項情形，公務員有故
    意或重大過失時，賠償義務機關對之有求償權，國家賠償法
    第2條第1項、第2項、第3項分別定有明文。所謂依法令從事
    於公務，須為行使國家公權力之職務，故國家賠償法所稱之
    公務員，係指其職務地位得以行使國家公權力之人員，至於
    其是基於任用或聘僱，薪資為俸給或勞務報酬，是編制或編
    制外等，均非所問。
  (二)本件事故發生時，被上訴人為上訴人僱用之警衛，負責維護
    校園安全暨人員車輛進出管制，乃被上訴人所不爭，並有合
    約書在卷可稽，則被上訴人於執行前開開關電動鐵柵門管制
    出入之職務，即屬依法令從事於公務之人員。而開關校門、
    管制車輛進出乃代表學校行政機關管制開放公營造物之使用
    ，自屬行使公權力之行為。又被上訴人於前開刑事案件偵查
    中自承：「（學校是否有規定車子出入要啟動電動大門之前
    ，必須先查看門邊是否有人在旁？）答：有，校方有告知開
    關電動大門時必須先注意門邊是否有人在旁。」、「（開啟
    校門前有無起身確認校門狀況，再行開啟？）監視器剛裝二
    個月，裝後就有時沒有出去看，只看監視器，當天是星期日
    ，人比較少，我想沒有問題，就沒有出去看。」等語（見本
    院卷第29、30、33頁），是依上訴人之指示，被上訴人於開
    關電動大門前，應確實查看其旁有無人員，以維安全，惟事
    故發生時，被上訴人疏於依照規定查看，顯然欠缺普通一般
    人之注意，上訴人主張，被上訴人有重大過失等情，應可採
    信。又被上訴人如有確實查看電動門旁人員之狀況，即可避
    免此事故之發生，則本件事故之發生與其過失即有相當因果
    關係，其辯稱事故發生係設備有問題云云，委無可採。
  (三)次按，給付無確定期限者，債務人於債權人得請求給付時，
    經其催告而未為給付，自受催告時起，負遲延責任。其經債
    權人起訴而送達訴狀，或依督促程序送達支付命令，或為其
    他相類之行為者，與催告有同一之效力，民法第229條第2項
    定有明文。本件上訴人既已依國家賠償法第2條第2項規定，
    賠償訴外人劉亮志940萬2,533元，則其依同條第3項規定，
    向被上訴人求償該金額之10%即94萬元，即屬有據。又本件
    給付無確定期限，被上訴人經上訴人催告始負遲延責任，上
    訴人未提出於起訴狀繕本送達前已向被上訴人催告之證據，
    依前開規定，被上訴人於訴狀繕本送達翌日起始負遲延之責
    。是上訴人請求被上訴人給付94萬元及自99年5月9日起至清
    償日止，按年息5%計算之利息，尚屬有據，應予准許。其餘
    利息之請求，即無理由。
五、綜上所述，上訴人本於國家賠償法第2條第3項規定，請求被
    上訴人給付94萬元及自99年5月9日起至清償日止，按年息5%
    計算之利息，洵屬有據，應予准許。逾此所為請求，為無理
    由，應予駁回。原審就上開應准許部分，為上訴人敗訴之判
    決，尚有未洽，上訴意旨求予廢棄改判，為有理由，爰由本
    院予以廢棄，改判如主文第2項所示。至於上訴人之請求不
    應准許部分，原判決為上訴人敗訴之判決，經核於法並無不
    合，上訴意旨聲明廢棄改判，為無理由，應駁回其上訴。
六、兩造其餘攻擊防禦方法及未經援用之證據經本院審酌後，認
    與本判決之論斷不生影響，爰不一一論駁。
七、據上論結，本件上訴為一部有理由，一部無理由。依民事訴
    訟法第450條、第449條第1項、第79條，判決如主文。
中    華    民    國    99    年    10    月    26    日
                    民事第十庭
                        審判長法  官  鄭雅萍
                              法  官  徐福晉
                              法  官  詹文馨
正本係照原本作成。
不得上訴。
中    華    民    國    99    年    11    月    1     日
                              書記官  洪秋帆

司法院資訊處製作；財團法人民間司法改革基金會備份。
